臺灣彰化地方法院民事判決
111年度家繼簡字第31號
原      告  黃文永  

訴訟代理人  林堯順律師
被      告  黃文貴  

            黃錦雀  

兼上二人共
同  訴  訟
代  理  人  黃文結  

被      告  黃錦秀    (住居所詳卷)

上列當事人間請求分割遺產事件，本院於民國111年11月1日言詞
辯論終結，判決如下：
    主      文
兩造就被繼承人黃振旺所遺如附表一所示之遺產，應予分割如附
表一「分割方法」欄所示。
訴訟費用由兩造依附表二所示比例負擔。
    事實及理由
壹、程序方面：
一、按民法第1164條規定之遺產分割，係以整個遺產為一體為分
    割，並非以遺產中個別之財產分割為對象，除非依民法第82
    8條、第829條規定，經全體公同共有人同意，僅就特定財產
    為分割，否則依法自應以全部遺產為分割對象，亦即遺產分
    割之目的在廢止遺產全部之公同共有關係，而非旨在消滅個
    別財產之公同共有關係，且法院就遺產定分割方法，本有自
    由裁量之權，不受當事人聲明或主張之拘束（最高法院98年
    度台上字第2167號裁判要旨參照）。是兩造主張之分割方法
    雖曾更動，核均僅係對攻擊防禦方法為補充或更正事實上或
    法律上之陳述，非關訴之變更，且本院不受當事人聲明或主
    張之拘束，合先敘明。
二、按當事人死亡者，其繼承人於得為承受訴訟時，應即為承受
    之聲明，他造之當事人，亦得聲明承受訴訟，民事訴訟法第
    168條、第175條第1項定有明文。以上規定並為家事事件法
    第51條所準用。查本件原被告黃吳根枝於本院言詞辯論終結
    前之民國111年5月6日死亡，其繼承人為原告、被告黃文貴
    、黃錦雀、黃文結、黃錦秀，有繼承系統表、戶籍謄本在卷
    可參，原告於訴訟進行中已具狀向本院聲明由被告黃文貴、
    黃錦雀、黃文結、黃錦秀承受訴訟，應予准許。
貳、實體方面：
一、原告主張略以：
(一)兩造之被繼承人黃振旺於民國110年4月23日死亡，並遺有如
    附表一所示之遺產，原告黃文永、被告黃文貴、黃文結、黃
    錦雀及黃錦秀均為其繼承人，應繼分各為5分之1。
(二)依民法第1138條、1141條、1151條、1164條之規定，本件被
    繼承人黃振旺之遺產既無法令禁止分割之規定，亦無因物之
    使用目的不能分割，或契約定有不分割之期限致不能分割之
    情形。　　
(三)被繼承人黃振旺於107年7月5日立有公證遺囑，內容係將附
    表一所示編號1至5之不動產遺產指定全由原告黃文永、被告
    黃文貴及黃文結三人平均繼承，並已依系爭公證遺囑內容辦
    理移轉登記完畢。故就附表一編號6至14之存款遺產共新臺
    幣（下同）1,637,133元部分，由繼承人等人依附表二所示
    應繼分比例分配。　　
(四)並聲明：1.兩造之被繼承人黃振旺所遺如附表一編號6至14
    所示之遺產，准予分割，並依附表一編號6至14所示分割方
    法分配。2.訴訟費用由兩造按應有部分比例負擔。　　
二、被告黃文貴、黃錦雀、黃文結、黃錦秀皆答辯略以：對於原
    告所主張內容沒有意見。
三、本院之判斷：
(一)按遺產繼承人，除配偶外，依直系血親卑親屬、父母、兄弟
    姊妹及祖父母順序定之；又前條所定第一順序之繼承人，以
    親等近者為先；民法第1138條所定第一順序之繼承人，有於
    繼承開始前死亡或喪失繼承權者，由其直系血親卑親屬代位
    繼承其應繼分；同一順序之繼承人有數人時，按人數平均繼
    承。但法律另有規定者，不在此限；配偶有相互繼承遺產之
    權，其與民法第1138條所定第一順序之繼承人同為繼承時，
    其應繼分與他繼承人平均，民法第1138條、第1139條、第11
    40條、第1141條、第1144條第1款分別定有明文。其次，按
    繼承人有數人時，在分割遺產前，各繼承人對於遺產全部為
    公同共有；繼承人得隨時請求分割遺產，但法律另有規定或
    契約另有訂定者，不在此限；公同共有物分割之方法，除法
    律另有規定外，應依關於共有物分割之規定，此為民法第11
    51條、第1164條、第830條第2項所明定。再按繼承人將公同
    共有之遺產，變更為分別共有，係使原公同關係消滅，另創
    設繼承人各按應有部分對遺產有所有權之新共有關係，其性
    質應仍屬分割遺產方法之一。
(二)原告主張上開事實，業據其提出死亡證明書、繼承系統表、
    財政部中區國稅局遺產稅免稅證明書、戶籍謄本、107年度
    彰院民公俊字0766號遺囑公證書、土地所有權狀、彰化縣地
    方稅務局房屋稅籍證明書、全國財產稅總歸戶財產查詢清單
    、土地登記第一類謄本、溪州鄉農會存簿影本、溪州鄉農會
    存本取息存款存單影本、溪州鄉農會定期存款存單影本、溪
    州鄉農會存本取席定期儲蓄存款存單影本等件在卷可憑，亦
    為被告4人所不爭執，堪認原告之主張為真實。從而，被繼
    承人黃振旺所遺留之遺產應如附表一所示，兩造就被繼承人
    黃振旺遺產之應繼分比例，應為如附表二所示。
(三)查本件被繼承人黃振旺就附表一編號1至5所示之遺產部分，
    指定由原告黃文永、被告黃文貴、黃文結三人平均繼承，並
    已依系爭公證遺囑內容辦理移轉登記完畢，而不再本件遺產
    分割範圍內等情，為兩造所不爭執。另就附表一編號6至14
    所示之遺產，並無以遺囑限定不得分割，兩造間亦無不能分
    割之約定。是原告本於繼承人之地位，請求裁判分割被繼承
    人黃振旺所遺如附表一編號6至14所示之遺產，核屬有據，
    依法自應准許。本院審酌原告所提之分割方案，被繼承人黃
    振旺所遺留之遺產由兩造按附表二所示之應繼分比例每人各
    取得5分之1，符合遺產之利用與繼承人之全體利益，亦未影
    響被告4人依應繼分比例計算應分得之權利。從而，原告訴
    請將被繼承人黃振旺所遺之遺產，按如附表一編號6至14「
    分割方法」欄所示之方法為分割，為有理由。
四、另因共有物分割、經界或其他性質上類似之事件涉訟，由敗
    訴當事人負擔訴訟費用顯失公平者，法院得酌量情形，命勝
    訴之當事人負擔其一部，民事訴訟法第80條之1定有明文。
    本件分割遺產之訴，係固有必要共同訴訟，兩造間本可互換
    地位，原告起訴雖於法有據，然兩造既因本件遺產分割而均
    蒙其利，如僅由敗訴之被告負擔訴訟費用顯失公平，爰命勝
    訴之原告亦為訴訟費用之負擔，兩造分擔比例則按實際取得
    遺產多寡之利害關係差異定之，附此敘明。　　
五、訴訟費用負擔之依據：家事事件法第51條準用民事訴訟法第
    第80條之1。　　
中　　華　　民　　國　　111 　年　　11　　月　　15　　日
                   家事法庭     法  官　陳明照
以上正本係照原本作成。　　　　　　　　　 
如對本判決上訴，須於判決送達後20日之不變期間內，向本院提
出上訴狀。如委任律師提起上訴者，應一併繳納上訴審裁判費。
中　　華　　民　　國　　111 　年　　11　　月　　15　　日
                                書記官  吳曉玟
附表一：被繼承人黃振旺之遺產內容及分割方法（註：幣值均為
        新臺幣）
編號 種類 遺產項目 權利範圍 分割方法 1 土地 溪州鄉潮洋厝段366-004地號 2分之1 已因公證遺囑 移轉登記完畢。 2 土地 溪州鄉潮洋厝段366-005地號 全部 已因公證遺囑 移轉登記完畢。 3 土地 溪州鄉潮洋厝段366-007地號 全部 已因公證遺囑 移轉登記完畢。 4 土地 溪州鄉新興段2596地號 全部 已因公證遺囑 移轉登記完畢。 5 房屋 溪州鄉菜公村4鄰民生路二段87號 全部 已因公證遺囑 移轉登記完畢。 6 存款 溪州鄉農會 129,583元 由兩造依附表二應繼分比例分配。 7 存款 溪州鄉農會定存 150,000元  8 存款 溪州鄉農會定存 300,000元  9 存款 溪州鄉農會定存 300,000元  10 存款 溪州鄉農會定存 200,000元  11 存款 溪州鄉農會定存 150,000元  12 存款 溪州鄉農會定存 200,000元  13 存款 溪州鄉農會定存 200,000元  14 存款 溪州鄉農會農津貼 7,550元  
附表二：兩造對被繼承人黃振旺遺產之應繼分比例及訴訟費用負
        擔比例
編號 姓名 應繼分比例 訴訟費用負擔比例 1 黃文永 5分之1 5分之1 2 黃文貴 5分之1 5分之1 3 黃文結 5分之1 5分之1 4 黃錦雀 5分之1 5分之1 5 黃錦秀 5分之1 5分之1